臺灣高等法院臺中分院民事判決　九十三年度家上字第一○七號
　　上　訴　人
　　即反訴原告　　甲○○
　　即反訴被告　　乙○○
右當事人間請求離婚等事件，上訴人對於中華民國九十三年六月十七日臺灣臺中地方
法院九十三年度婚字第三五五號第一審判決提起上訴，於本院並為附帶請求及提起反
訴，本院於九十三年十二月七日言詞辯論終結，判決如左：
    主    文
上訴駁回。
對於兩造所生未成年子女丙○○、丁○○、戊○○、己○○權利義務之行使或負擔由
上訴人任之。
反訴被告應將如附表所示之土地及建物所有權應有部分各二分之一移轉登記與反訴原
告。
第二審及反訴訴訟費用由上訴人負擔。
    事    實
甲、上訴人即反訴原告方面：
一、聲明：
(一)、上訴部分：
１、原判決廢棄。
２、被上訴人在第一審之訴駁回。
３、第一、二審訴訟費用由被上訴人負擔。
(二)、反訴部分：
１、被上訴人應將如附表所示之不動產二分之一移轉登記予上訴人。
２、訴訟費用由被上訴人負擔。
(三)、附帶請求聲明：
　　兩造所生未成年子女丙○○、丁○○、戊○○、己○○權利義務之行使或負擔由
　　上訴人任之。
二、陳述：除與原判決記載相同者，茲引用之外，補稱：
(一)、本訴部分：
１、按依民法第一千零五十二條第二項之規定，必構成離婚之重大事由有可歸責於夫
    妻之一方，始得由無責任之他方請求離婚。查被上訴人於上訴人自看守所交保後
    ，均未回家履行同居，原審判決所認被上訴人未查知始末，率以挑釁之言詞或訴
    訟方式為之，此依一般社會通念，亦難認毫無過失，被上訴人不得依民法第一千
    零五十二條第二項之規定主張離婚。
２、本件兩造所生未成年子女丙○○、丁○○、戊○○、己○○均係由上訴人養育照
    顧，且被上訴人因觸犯組織犯罪條例等罪嫌，經臺灣臺中地方法院檢察署檢察官
    提起公訴，並具體求刑有期徒刑四年，且強制工作三年，則若其被判刑確定，將
    無法照顧未成年子女，從而應由上訴人任監護人為宜。
(二)、反訴部分：
１、按法定財產制關係消滅時，夫或妻現存之婚後財產，扣除婚姻關係存續中所負債
    務後，如有剩餘，其雙方剩餘財產之差額，應平均分配，民法第一千零三十條之
    一定有明文。查如附表所示之不動產原係登記在反訴被告名義下，反訴被告取得
    所有權之時間，均係婚姻關係存續中，則揆諸前揭條文之規定，反訴原告自得提
    起反訴請求反訴被告應將如附表所示之不動產所有權二分之一移轉登記予反訴原
    告。
２、反訴被告依反訴原告於民國（下同）九十一年六月十五日所書寫之保證書，主張
    因反訴原告已發生通姦之事實，而反訴原告全部之資產包括反訴被告之名下財產
    ，均已屬反訴被告所有，反訴原告不得再主張權利云云，惟觀諸臺灣臺中地方法
    院檢察署九十三年度偵字第三三八九號起訴書所載，反訴原告於九十年間與第三
    人庚○○有通姦之行為，顯係反訴原告在簽立保證書前所發生，保證書所書立之
    條件尚未成就，然反訴被告竟以簽立保證書前所發生之事情，而主張保證書之內
    容，不足採信。
３、觀諸反訴被告所提出之保證書及切結書之內容，僅載明反訴原告之資產，並未敘
    及反訴被告之財產如何處理，與夫妻離婚時就兩造之財產協議分配迥異，亦即從
    該切結書無法窺知反訴原告不得就反訴被告之財產主張權利，據此，反訴原告並
    未喪失對反訴被告之剩餘財產分配請求權，反訴原告之反訴請求，洵屬於法有據
    。
三、證據：除援用第一審所提證據外，補提最高法院判決要旨、土地登記謄本、起訴
    書、民事判決要旨等影本各一份為證，並請求本院函請財政部台灣省中區國稅局
    查明台中市○段○建號之公告現值。
乙、被上訴人即反訴被告方面：
一、聲明：
(一)、上訴部分：
１、上訴駁回。
２、兩造所生子女丙○○、丁○○、戊○○、己○○均歸被上訴人監護。
３、第二審訴訟費用由上訴人負擔。
(二)、反訴部分：
１、反訴駁回。
２、反訴費用由反訴原告負擔。
二、陳述：除與原判決記載相同者，茲引用之外，補稱：
(一)、本訴部分：
１、被上訴人於原審起訴主張上訴人與訴外人庚○○有通姦行為，並因其行為已嚴重
    破壞夫妻互相守貞之義務，被上訴人顯難與再忍受上訴人之外遇行為，爰依民法
    第一千零五十二條第一項第二款及第二項規定，請求判決離婚。事實上，上訴人
    與訴外人庚○○間，具有多年之通姦關係，已據其二人在臺灣臺中地方法院檢察
    署九十三年度偵字第三三八九號訊問中，及臺灣臺中地方法院九十二年度易字第
    七三四號妨害家庭一案審理中，均供承不諱，僅辯稱被上訴人已逾告訴期間云云
    ，且其二人之姦情仍持續中，復在九十三年三月三月二十二日凌晨零時三十分許
    ，為被上訴人會同○○派出所員警，於台中市○區○○街○號上訴人住
    處查獲，是本件就上訴人之通姦犯行，即足構成離婚之事由，更何況被上訴人在
    上訴人九十三年二月十二日交保後，所以未敢回家同住，實乃在九十二年六月二
    十一日再度確認上訴人之姦情後，鑑於上訴人一再之欺騙行為，實無法與之再共
    同生活，且上訴人往昔即有毆打被上訴人之情形，如回上址與之同住一屋簷下，
    顯難逃於被毆打之命運，乃暫居在外，被上訴人實有不能同居之正當理由。上訴
    人之主張不但與事實不合，更有悖法律規定，自無可採。
２、兩造所生子女丙○○、丁○○、戊○○、己○○四人，因出生時間密集，均為幼
    小之齡，雖聘有褓母幫忙，但自幼均由反訴被告照顧，乃不爭之事實。依原審調
    查之資料，雖認兩造均有能力扶養，並均有意願扶養監護，但參酌以下各情，並
    斟酌子女之最大利益，應認以交反訴被告監護為宜：丙○○、戊○○二人均已
    上小學，已有表達能力，在原審九十三年四月十五日訊問中，已明白表示願與反
    訴被告同住。戊○○、己○○二人則僅為四、五歲大之幼兒，依社會常情及人
    類成長成長經驗觀之，對母親之依附性較強，且姊姊、哥哥之語言行為，皆為其
    等學習之直接對象，允宜四人均歸反訴被告監護以培養其健全人格。反訴原告
    因有通姦之行為，較不適宜擔負教養監護之責任。反訴原告因恐嚇、重利等案
    ，已被臺灣臺中地方法院判處有期徒刑五年，雖仍在上訴中，但如判刑確定，即
    無法行使監護權。
(二)、反訴部分：
　　反訴被告對反訴原告主張附表所示不動產，為兩造婚姻關係中所取得之事實，並
    不爭執。惟據反訴原告九十一年六月十五日書寫之協議保證書所載：「茲因本人
    甲○○（即反訴原告）與乙○○（即反訴被告）協議，如本人發生外遇（只要對
    方女子承認與本人有男女關係就成立），本人便將所有資產全數歸乙○○所有（
    含乙○○名下、○公司、四名子女及寄放辛○○（即甲○○之母）戶頭之所有
    現金、支票、土地及房屋‧‧‧），本人願放棄所有法律上之權力（利）及拋棄
    法律追溯權」，九十二年九月三日書寫之切結書二紙亦有同樣之表示。查反訴原
    告書立上開協議保證書後，依九十三年度偵字第三三八九號起訴書所載，及反訴
    原告並庚○○，於臺中地檢署偵查中、臺中地方法院審理中均坦承有通姦之事實
    ，則反訴原告依上開協議保證書對反訴被告所約定之履行條件已成就，反訴原告
    即已喪失民法第一千零三十條之一所得主張分配剩餘財產之權利，反訴原告如今
    食言驟然提出本項請求，亦有悖誠信原則，於法顯有未合。
三、證據：除援用第一審所提證據外，補提臺灣臺中地方法院刑事判決、協議保證書
    等影本各一份及切結書影本二份為證。
    理    由
甲、本訴部分：
一、被上訴人起訴主張：兩造於民國八十年十月二十八日結婚，並育有四名子女。惟
    上訴人因業務關係，於六、七年前結識訴外人庚○○代書，二人並在四、五年前
    起開始交往，進而在台中市○○街○巷○號庚○○租屋處所同居通姦，二人
    除以老公、老婆互稱外，甚至在同居期間，拍攝婚紗照，迨至九十二年六月二十
    一日伊在台中市○○路○段○巷○號○樓之○屋內發現上訴人與庚○○二
    人書寫之信件及婚紗照片，始查知上情。更有甚者，上訴人與庚○○通、相姦後
    ，性情大變，完全不顧夫妻情分，經伊查獲後仍持續交往，嗣於九十三年三月二
    十二日凌晨零時三十分許，在台中市○區○○街○號上訴人住處，再
    經伊報請台中市警察局第四分局大墩派出所查獲。上訴人違背夫妻間本應遵守之
    忠貞誠實義務，竟與訴外人庚○○通姦，置家庭於不顧，卻仍不思悔改，經伊查
    獲後仍與庚○○繼續來往，經常深夜不歸，足見上訴人已無心繼續經營婚姻之共
    同生活，伊亦心如槁灰，客觀衡之，雙方之婚姻實已難以維持，是兩造感情既已
    破裂，難以維持婚姻關係等情，為此依民法第一千零五十二條第一項第二款及第
    二項規定，求為命准伊與上訴人離婚之判決。
二、上訴人則以：被上訴人所主張伊與訴外人庚○○間之婚外情係發生於九十一年十
    一月因案遭收押前，且依伊於原法院九十三年度偵字第三三八號妨害婚姻案之九
    十三年二月二十五日偵訊中所供述，伊與庚○○間之婚外情於九十年底或九十一
    年初即已結束，則該等婚外情既已成過去，且伊已坦承過錯並一再極力挽回婚姻
    ，希冀破鏡重圓彌補失慮之誤衡諸情節，應尚難認伊已成往事之婚外情已達於足
    以破壞婚姻現況之具體情事，尤難認渠等間之婚姻毫無回復之望。再者，被上訴
    人亦乏積極証據足以証明伊婚外情尚在持續中，實則，伊與庚女間目前僅止於業
    務上之往來，並無男女情誼，其等間往來情節實無害於本件兩造夫妻間婚姻共同
    生活之維持，可見本件伊之婚外情，尚難認構成本件婚姻之重大破綻事由；倘若
    本院依被上訴人之請求判決離婚時，因兩造所生之未成年子女丙○○、丁○○、
    戊○○、己○○均係伊養育照顧，且被上訴人因觸犯組織犯罪條例等罪嫌，經臺
    灣臺中地方法院檢察署檢察官提起公訴，具體求刑有期徒刑四年，強制工作三年
    ，將來若其被判刑確定，將無法照顧未成年子女，附帶請求由伊任監護人等語，
    資為抗辯。並於本院反訴請求兩造於婚姻存續期間之剩餘財產分配，求為命反訴
    被告應移轉附表所示不動產所有權二分之一與伊之判決。
三、被上訴人主張兩造於民國八十年十月二十八日結婚，並育有未成年子女丙○○、
    丁○○、戊○○、己○○四名。上訴人因業務關係，於六、七年前結識訴外人庚
    ○○代書，二人並在四、五年前起開始交往，並進而在庚女台中市○○街○
    巷○號租住處同居通姦多次，復在八十九年底或九十年初拍攝結婚照片，雙方以
    老公、老婆互稱，並經臺灣臺中地方法院地檢察署檢察官起訴及原法院刑事庭各
    判處有期徒刑四月在案等語，有被上訴人戶籍謄本二件、照片二幀、書信、臺灣
    臺中地方法院地檢察署以九十三年度偵字第三三八九號起訴書及準備程序筆錄、
    訊問筆錄等影本為證，並為上訴人所不爭執，此部分，堪信被上訴人之主張為真
    實。
四、按「民法親屬編於七十四年修正後，於第一千零五十二條增列第二項離婚事由之
    概括規定，准『有前項以外之重大事由，難以維持婚姻者，夫妻之一方得請求離
    婚』其目的在使夫妻請求裁判離婚之事由較富彈性，是夫妻間發生之情事，苟足
    使婚姻難以維持，即無不准依該條第二項訴請離婚之理，不因當事人併據同一事
    實主張有該條第一項離婚原因而有不同。」從而，以該夫妻依上開民法第一千零
    五十二條第二項及參諸該條項但書之規定，為訴請離婚者，本固須以該離婚之重
    大事由非由請求之夫或妻之一方所應負責為限，始得訴請判決離婚。至於如該難
    以維持婚姻之重大事由，夫妻雙方均需負責時，即係應比較該夫妻雙方之有責程
    度，僅責任較輕之一方，得向責任較重之他方請求離婚，或於有責程度相同時，
    而認雙方均得請求離婚為是（最高法院九十年度台上字第八○四號判決參照）。
    又所謂「難以維持婚姻之重大事由」，即謂該事由已足妨害婚姻互愛、互信、互
    諒之基礎，致婚姻生破綻而無回復之希望，此應依客觀的標準，難以維持婚姻之
    事實，是否已達於倘處於同一境況，任何人均將喪失維持婚姻希望之程度以決之
    （最高法院八十七年度台上字第一三○四號判決意旨參照）。經查：
１、上訴人因外遇事，被上訴人因此與上訴人爭執並多次出手毆打成傷，有被上訴人
    提出上訴人書寫之悔過書一份為證，即上訴人於六、七年前結識庚○○代書，二
    人並在四、五年前起開始交往，並進而租屋同居及通姦多次，上訴人復不爭執於
    八十九年底或九十年初拍攝結婚照片，雙方以老公、老婆互稱，顯然兩造間之夫
    妻互敬、互愛、互信、互諒基礎發生動搖，其後上訴人亦因自己之行為而入看守
    所一年餘，兩造更分居異地，致兩造之情誼更添生疏，之前之信賴已失，之後分
    居更令情誼消失，是被上訴人主張，兩造婚姻於此已生破碇等語，應堪採信。
２、上訴人復稱，伊仍極力挽回兩造之婚姻等語。惟衡諸常情，上訴人若誠摯地希望
    與被上訴人共同負起對家庭之責任，或負起對子女家庭教育，身心之健全發展及
    培養倫理道德等習性之責任，或婚姻關係之圓滿和諧，自不宜於九十三年三月二
    十二日淩晨零時三十分許，與庚○○相約在台中市○區○○街○號，
    而惟究不論是否上訴人再次出軌，如上訴人主張伊與庚○○之間已無情感，但上
    訴人之前既與庚○○有不軌行為，何以仍要請其照料子女，並擇於深夜，且滯留
    至凌晨，對兩造之情感再次挑戰，令兩造之信賴、感情更加消逝。且上訴人自本
    件訴訟後即不斷以電話恣擾被上訴人，甚而或污其人格，亦經被上訴人於本院當
    提出手機簡訊「○（指被上訴人），活的好煩，我們去死好嗎？」（見本院卷第
    七十九頁），足見兩造關係已形同陌路，婚姻步入名存實亡之地步，客觀上無法
    期待兩造繼續維持婚姻生活，強求維持婚姻之名，而無婚姻之實，不僅無法改善
    兩造之關係，彼此傷害更深，堪認兩造有難以維持婚姻之『重大事由』。
３、基上所陳，本件上訴人在婚姻關係存續中與庚○○發生婚外情違背對婚姻之忠誠
    義務，此舉已嚴重破壞兩造感情，難期再為共同生活，其二人相互協力保持夫妻
    共同生活之圓滿、安全及幸福之基礎既不復存在，兩造婚姻所生之破綻亦無回復
    之可能，其情形顯已構成難以維持婚姻之重大事由，此重大事由於客觀及主觀上
    均足認為已達難以維持婚姻之情形，兩造間難以維持婚姻之重大事由，應由上訴
    人負較重之責任，前述兩造分居之事實，顯係由上訴人行為所致，自非可歸責於
    被上訴人甚明。被上訴人依民法第一千零五十二條第二項規定訴請判決兩造離婚
    ，即屬有據，應予准許。又本件既准被上訴人與上訴人離婚，被上訴人另依民法
    第一千零五十二條第一項第二款規定訴請離婚，即毋庸審酌，併予敘明。
五、就子女監護部分：
一、按夫妻離婚者，對於未成年子女權利按夫妻離婚者，對於未成年子女權利義務之
    行使或負擔，依協議由一方或雙方共同任之。未為協議或協議不成者，法院得依
    夫妻之一方、主管機關、社會福利機構或其他利害關係人之請求或依職權酌定之
    ，民法第一千零五十五條第一項定有明文。查兩造所生子女丙○○（民國○
    年○月○日生）、丁○○（民國○年○月○日生）、戊○○（民國○年○月○日生）、己○○（
民國○年○月○日）均為未滿二十歲之未成年人，有上開戶籍謄本為證，經原法院
囑託台灣兒童暨家庭扶助基金會臺中分市分事務所調查之訪視報告略稱：兩造經濟
能力相當，均有能力扶養兩造所生未成年子女，子女意願方面，因早已習慣父母生
活模式，無法選擇哪一方等語，有上開台中市分事務所函一份在卷可稽，即兩造之
經濟能力、家族支援相當，平時均有請老師及家教在輔導小孩功課，乃於本院當庭
協議由上訴人任監護權人（見本院卷第一四一頁），為此本院斟酌上情，認兩造就離
婚後對於所生未成年子女丙○○、丁○○、戊○○、己○○權利義務之行使或負擔部分，
准由上訴人任之，亦屬允當。
乙、反訴部分：
一、按民事訴訟法第五百七十二條第一項規定：「婚姻無效、確認婚姻成立或不成立
    、撤銷婚姻、離婚或夫妻同居之訴，得合併提起，或於第一審或第二審言詞辯論
    終結前，為訴之變更、追加或提起反訴。」又非婚姻事件之訴，以夫妻財產之分
    配或分割、返還財物、給付家庭生活費用或贍養費或扶養費之請求或由訴之原因
    事實所生損害賠償之請求為限，得與婚姻無效、確認婚姻成立或不成立、撤銷婚
    姻、及離婚或夫妻同居之訴，合併提起，或於第一審或第二審言詞辯論終結前，
    為訴之追加或提起反訴，民事訴訟法第五百七十二條第三項亦定有明文。本件反
    訴原告即上訴人在上開婚姻事件訴訟中，於第二審提起反訴，請求判准兩造夫妻
    財產之分配，並無不合，合先敘明。
二、按聯合財產關係消滅時，夫或妻於婚姻關係存續中所取得而現存之原有財產，扣
    除婚姻關係存續中所負債務後，如有剩餘，其雙方剩餘財產之差額，應平均分配
    ，但因繼承或其他無償取得之財產，不在此限。依前項規定，平均分配顯失公平
    者，法院得酌減其分配額，民法第一千零三十條之一第一項、第二項定有明文。
    揆其立法理由，重在聯合財產關係消滅時，夫妻雙方之剩餘財產除因繼承或其他
    無償取得者外，其差額應屬夫妻雙方在婚姻關係存續中共同努力之成果，故應平
    均分配，以貫徹男女平等之原則。反訴原告主張，兩造結婚時未約定夫妻財產制
    ，應適用法定財產制即聯合財產制乙節，為反訴被告所不爭執。又兩造於聯合財
    產關係消滅時之原有財產，其差額為登記反訴被告名義如附表所示之土地及建物
    ，有反訴原告提出之土地及建物登記簿謄本各一份為（見本院卷第五八至六二頁
    ），各該不動產取得之原因均係買賣及拍賣，此觀各該土地登記謄本記載甚明，
    依首開說明，應認均得列入分配之範圍，從而，反訴原告主張依民法第一千零三
    十條之一第一項之規定，請求反訴被告將上開基地、建物所有權應有部分各二分
    之一移轉登記與反訴原告，尚屬公允，且反訴被告告亦表示同意，自應予准許。
丙、綜上所述，被上訴人依民法第一千零五十二條第二項規定，請求與上訴人離婚，
    應予准許。原審就此部分為被上訴人勝訴判決，並無違誤。上訴意旨指摘原判決
    此部分不當，聲明廢棄，為無理由，應予駁回。上訴人依民法第一千零五十五條
    、第一千零五十五條之一之規定附帶請求兩造所生未成年子女丙○○、丁○○、
    戊○○、己○○之權利義務之行使或負擔由上訴人任之，亦應予准許。另反訴部
    分，上訴人依民法第一千零三十條之一規定，請求被上訴人就如附表所示不動產
　　所有權應有部分各二分之一移轉登記予上訴人，為有理由，並應予准許。
丁、本件為判決基礎之事證已臻明確，本院經逐一審酌兩造歷審所提其餘攻擊、防禦
    方法，均與前開論斷結果無礙，爰不再一一論述，併此敘明。
戊、據上論結，本件上訴為無理由，上訴人之反訴為有理由，依民事訴訟法第四百四
　　十九條第一項、第七十九條，判決如主文。

中　　　華　　　民　　　國　　九十三　　年　　 十二　　 月　　二十一　　日
~B1民事第七庭審判長法　官　簡清忠
~B2　　　　　　　　法　官　陳賢慧
~B3　　　　　　　　法　官　盧江陽
右為正本係照原本作成。
兩造均得上訴。
如對本判決上訴，須於收受判決送達後二十日內向本院提出上訴書狀，其未表明上訴
理由者，應於提出上訴後二十日內向本院提出上訴理由書(須按他造人數附具繕本)。
上訴時應提出委任律師為訴訟代理人之委任狀。具有民事訴訟法第四百六十六條之一
第一項但書或第二項之情形為訴訟代理人者，另應附具律師及格證書及釋明委任人與
受任人有該條項所定關係之釋明文書影本。
~B                書記官　康孝慈
中　　　華　　　民　　　國　　九十三　　年　　 十二　　 月　　二十一　　日
                                                                        Ｙ
附表
┌───────────────┬────┬────┬────┬─────┐
│地號、建號                    │面積    │公告現值│訴訟金額│權利範圍  │
├───────────────┼────┼────┼────┼─────┤
│台中市○○○段九之一二二地號  │98      │57455   │163287  │29/1000   │
├───────────────┼────┼────┼────┼─────┤
│台中市○○○段九之一二三地號  │244     │49600   │350970  │29/1000   │
├───────────────┼────┼────┼────┼─────┤
│台中市○○○段一一五九九建號  │63.244  │        │        │全部      │
├───────────────┼────┼────┼────┼─────┤
│台中市○○○段一一六○三建號  │700.42  │        │        │255/10000 │
├───────────────┼────┼────┼────┼─────┤
│雲林縣麥寮鄉○○段三七八地號  │3080.5  │850     │0000000 │全部      │
├───────────────┼────┼────┼────┼─────┤
│雲林縣麥寮鄉○○段三七八之一  │3080.5  │850     │0000000 │全部      │
│地號                          │        │        │        │          │
└───────────────┴────┴────┴────┴─────┘